臺灣臺南地方法院刑事判決　　　　　　 94年度簡上字第268號
公　訴　人　臺灣臺南地方法院檢察署檢察官
上　訴　人
即　被　告　甲○○
上　訴　人
即　被　告　乙○○
上二人共同
指定辯護人　本院公設辯護人　余訓格
上列上訴人即被告等因妨害公務案件，不服本院中華民國九十四
年六月二十二日九十三年度簡字第二八七三號第一審簡易判決（
聲請簡易判決處刑案號：九十三年度偵字第一一一五六號），提
起上訴，本院管轄之第二審合議庭判決如下：
    主  文
原判決關於甲○○、乙○○部分均撤銷。
甲○○對於公務員依法執行職務時，施強暴及脅迫，處拘役伍拾
日，如易科罰金，以銀元佰元折算壹日。
乙○○對於公務員依法執行職務時，施強暴及脅迫，處拘役伍拾
日，如易科罰金，以銀元佰元折算壹日。
    事  實
一、甲○○、乙○○於民國九十三年十月八日下午，自不同管道
    得知「０三一九槍擊事件真相調查特別委員會」（下稱真調
    會）委員王清峰等人至臺灣臺南地方法院檢察署（下稱臺南
    地檢署）拜會檢察長劉惟宗，遂分別前往臺南地檢署大門前
    聚集，欲表達抗議心聲。臺南市警察局第四分局因得知有多
    位民眾未事先申請集會許可即在臺南地檢署前聚集欲向真調
    會委員表示抗議及不滿，遂調派大批警力前往臺南地檢署維
    持現場秩序。甲○○及乙○○均知悉駕駛公務車之地檢署司
    機及身著制服之員警均屬依法執行職務之公務員，然仍各自
    基於妨害公務之犯意，乙○○於抵達該處後，為求試圖進入
    臺南地檢署，遂與維持秩序之員警發生推擠及拉扯，以此方
    式對於依法執行職務之員警施強暴行為。待王清峰等人拜會
    完畢，搭乘由臺南地檢署所提供、司機王脩文所駕駛之車牌
    號碼Ｊ四─六六六九號九人座公務車（該箱型車車頂設有紅
    色閃示燈）欲離開臺南地檢署之際，甲○○即接續以肉身站
    立及橫躺在公務車前之脅迫方式阻止王脩文駕車載送王清峰
    等人離去，且與上前阻止之員警發生激烈之推擠及拉扯，以
    此方式對於依法執行職務之員警施強暴行為；乙○○則手持
    候選人曾信超之競選旗幟，跑至馬路上，面向迎面駛來之前
    揭公務車，以肉身站立於公務車前，欲阻止公務車離去，以
    此方式對於依法執行職務之王脩文施脅迫，經員警將乙○○
    強行拉離，公務車始得順利離去。嗣經在場員警拍照蒐證，
    並向當日曾在現場進行採訪並拍攝新聞畫面之民視、中天、
    東森三家電視臺調取錄影帶後，而查悉上情。
二、案經臺南市警察局第四分局報請臺灣臺南地方法院檢察署檢
    察官偵查後聲請以簡易判決處刑。
    理  由
壹、程序部分：
    本件係於九十四年六月三十日對被告乙○○送達本院九十三
    年度簡字第二八七三號第一審判決書，此有本院送達證書在
    卷可稽，其上訴期間應自九十四年七月一日起算十日，本應
    至九十四年七月十日屆滿，因該日恰為星期日，而延至九十
    四年七月十一日屆滿，是被告乙○○於九十四年七月十一日
    具狀提起上訴，其上訴應屬合法，先予敘明。
貳、實體部分：
一、訊據被告甲○○及乙○○固均不否認有於九十三年十月八日
    至臺南地檢署大門前聚集，當時真調會委員至臺南地檢署拜
    會檢察長正欲離去，現場四周有多位身著制服之警員等情，
    惟均矢口否認有何妨害公務犯行，被告甲○○辯稱：人民有
    言論自由，且真調會委員不是公務員，亦無執行職務可言，
    伊何來妨害公務之有云云；被告乙○○辯稱：人民有言論自
    由，伊係以和平理性方式表示抗議心聲，沒有對公務員施強
    暴、脅迫云云。辯護人則為被告二人辯護：被告二人之行為
    並未達於強暴及脅迫之程度，故不構成妨害公務云云。
二、惟查：
  (一)關於案發時、地在場員警是否確係合法執行職務乙節，經本
    院函詢臺南市警察局第四分局於九十三年十月十八日調派警
    力至臺南地檢署之原因及目的後，該局回以：因情資反應，
    有群眾前往臺南地檢署抗議，該活動未經合法申請，經派員
    至現場查察，確有民眾聚眾抗議、叫囂、包圍地檢署，甚至
    與執勤員警發生肢體衝撞情事，基於維護地檢署機關秩序與
    安全，故再加派支援警力到場執行安全維護勤務，防止一切
    危害、破壞等語，此有臺南市警察局第四分局九十四年十月
    二十日南市警保民字第０九四四四三一九六八０號函文在卷
    可稽（本院卷第四四頁）。而被告甲○○及乙○○於本院審
    理中均不否認案發當天確實沒有事先申請合法集會（本院卷
    第一五０頁、第一四九頁），顯見案發時、地員警確係以公
    務員身分合法執行職務。而證人王脩文於警詢中亦證稱：伊
    係臺南地檢署公務車司機，案發當日，伊負責開車載送真調
    會委員，車號為Ｊ四─六六六九號，乃配屬臺南地檢署之警
    備車（九人座箱型車）等語（警卷第十三、十四頁），經本
    院於審理時當庭勘驗三家電視臺之錄影帶結果（詳如後述）
    ，該車車頂確實配有紅色閃示燈，復參以警卷所附照片中，
    該車車前擋風玻璃處尚有「臺南地檢署公務車」之白底黑字
    標示（警卷第三二頁右下方照片），顯然足使一般人一望即
    知係公務車無訛。準此可知，前述身著制服之員警及臺南地
    檢署公務車司機確實均係以公務員之身分，於案發時、地依
    法執行渠等職務。
  (二)關於公務車司機王脩文遭妨害公務之過程，業經證人王脩文
    於警詢中證稱：當日下午四時五十分許王委員等人才上車要
    離開地檢署時，遭到在地檢署大門前抗議民眾擋住前方，妨
    礙車輛前進，經警方人員以人牆隔離排除才順利離開，前後
    遭擋住約五、六分鐘之久。車內共載有書記官長一位、真調
    會委員五名、含我本人共七人等語（警卷第十四頁）。顯見
    公務車司機王脩文於駕駛公務車執行職務之際，確有遭到在
    場抗議民眾擋住車前方致妨礙其順利通行無誤。
  (三)被告甲○○於警詢中即自承：「（當天十七時許，警方巡邏
    車及所戒護搭載三一九真相調查委員會委員之臺南地檢署公
    務車，欲離開臺南地檢署大門時，你是否以身體橫躺於車前
    阻擋公務車前進？）對的，我有躺在地上沒錯。」、「（你
    躺在地上目的為何？）目的是要三一九真相調查委員會委員
    下車說明拜訪地檢署經過及所談內容。」（警卷第六頁）。
    而警員李文男所出示之職務報告中，亦載明：伊於九十三年
    十月八日中午十二時接獲勤務中心通報，指真調會委員將前
    往臺南地檢署拜會，屆時將有多位民眾前往抗議，伊與同仁
    於同日下午一時許進駐。同日下午二時許，有大批群眾開始
    聚集於地檢署大門及側門，企圖衝進地檢署內，經員警阻止
    並勸離時，發生幾波肢體衝突。待真調會委員搭乘臺南地檢
    署公務車欲離開之際，群眾情緒激動一擁而上，阻擋搭載真
    調會委員之公務車行進，有人以身體橫躺車前、或以手阻擋
    公務車、或以掃把、雞蛋丟擲員警及公務車，更甚者駕駛宣
    傳車阻擋於地檢署大門口，當時情況混亂、群眾情緒高漲不
    聽制止，只好以強制驅離之手段執行公務，伊於車前架離一
    名橫躺之男子，經查證該人為甲○○，惟甲○○經伊架開後
    仍繼續與執勤員警推擠抗衡等語（警卷第一頁）。被告甲○
    ○之前揭供述內容核與證人李文男之職務報告內容相符，足
    見被告甲○○確實有於真調會委員搭乘臺南地檢署公務車欲
    離去之際，以肉身橫躺於公務車車前，欲阻止公務車離去無
    誤。
  (四)受命法官於準備程序中當庭勘驗臺南市警察局第四分局於九
    十四年三月七日函送（原審卷第五六頁）之蒐證光碟結果，
    該光碟內之二個檔案因拍攝距離及角度之關係，僅能看出群
    眾與執勤員警在臺南地檢署大門口發生推擠及拉扯，且公務
    車欲駛離地檢署門口時，有民眾包圍並攔阻公務車，但無法
    辨認有無被告甲○○及乙○○之臉孔，此有本院準備程序勘
    驗筆錄在卷可參（本院卷第七八頁）。本院依蒞庭檢察官之
    聲請，向臺南市警察局第四分局函調警卷所附翻拍照片之錄
    影內容，經該局於九十五年六月二十九日函送民視、中天、
    東森三家電視臺於案發當日拍攝之錄影帶三捲（本院卷第九
    八頁），並經合議庭於審理中當庭勘驗前揭錄影帶結果（本
    院卷第一三二至一三四頁）：
    (1)民視電視臺：
      （0分12秒至0分24秒）被告乙○○身穿白色襯衫、頭戴
        白帽，說要進去地檢署，但現場警察阻擋，因而發生推
        擠、拉扯。
      （1分10秒至1分16秒）被告甲○○身穿長袖花色襯衫，
        站立於公務車前，以很生氣之語氣，手指著車子說話，
        說話內容聽不清楚，其後又坐在地上，旁邊有一部小發
        財宣傳車，被告甲○○用很生氣之語氣，指著右前方說
        「聽到沒有、聽到沒有」。
      （1分23秒至1分27秒）真調會委員乘坐之車輛正要離去
        ，四周有許多民眾包圍，欲阻止車頂有閃示燈之箱型車
        離去，隨後拍攝到被告甲○○反抗之畫面，此時民視電
        視臺記者旁白為：「真相調查委員會委員坐上檢方提供
        之箱型車離去，此時再度遭遇到民眾以肉身抵擋。」
    (2)中天電視臺：
      （0分45秒至0分57秒）公務車（箱型車）要離開地檢署
        時，旁邊有許多民眾包圍在車子之前方及兩側，警察排
        成兩排隔開人牆，以讓箱型車離去，此時被告甲○○突
        破警員之封鎖線，走到公務車之正前方，且與身著制服
        之警察發生推擠。
      （2分14秒至2分18秒）上有錢林惠君看板及擴音器之宣
        傳車出現在門口擋住箱型車之出路，身穿制服之警察在
        該車前方及兩側維持秩序，此時畫面右下角拍攝到被告
        甲○○跑到箱型車前方與警員發生拉扯及推擠之情形。
      （3分56秒至3分58秒）王清峰委員坐上箱型車要離開，
        隨即拍攝到被告甲○○與數名身著制服之警察發生激烈
        推擠及拉扯，被告甲○○一度倒在地上，並遭警察架離
        。
    (3)東森電視臺：
      （20分29秒至20分32秒）公務車（箱型車）欲離開，但
        公務車四周有多名民眾、警員及手持攝影器材之記者在
        旁，隨後拍攝到被告甲○○似乎是想接近公務車，隨即
        遭數名身著制服之警察架離並跌倒在地，後來又爬起來
        要到箱型車旁，為警員阻止。
      （25分20秒至25分35秒）公務車（箱型車）欲離開，被
        告甲○○突破警員之封鎖線，且走到公務車之正前方，
        站在公務車前，此時，身著制服之警察上前阻止被告甲
        ○○，被告甲○○即與警員發生激烈拉扯及推擠。
      （26分37秒至26分44秒）公務車欲駛離現場，此時被告
        乙○○手持曾信超之競選旗幟，跑到馬路上，欲阻止公
        務車（箱型車）離開，被告乙○○站在馬路上、面向迎
        面駛來之公務車，此時，有數名身著制服之警察上前阻
        止被告乙○○並將被告乙○○拉離。
    (4)由上述勘驗結果可知，被告乙○○確實有為試圖進入臺南
      地檢署，而與維持秩序之員警發生推擠及拉扯，且於真調
      會委員搭乘臺南地檢署公務車欲離開之際，以肉身站立於
      公務車前，欲阻止公務車離去。而被告甲○○亦確實有以
      肉身站立在公務車前，阻止公務車離去，而與上前阻止之
      員警發生激烈之拉扯及推擠無訛。
  (五)按刑法上所謂之「強暴」，係指以直接或間接之方式對於人
    之身體施以有形暴力；所謂之「脅迫」，係指使用足以令人
    心理上或精神上發生畏怖恐懼之一切行為者而言，其方法並
    無限制，亦不論直接或間接施之皆包括在內（最高法院九十
    一年度臺上字第三八一五號判決意旨參照）。觀之被告二人
    與維持秩序之員警發生貼身推擠及拉扯之行為，已屬對於正
    在執勤之員警以強暴方式妨害渠等順利執行公務之行為，而
    被告二人以肉身站立或躺臥於公務車前之方式，顯然有意迫
    使駕駛公務車之司機為避免傷及車前之人之生命、身體安全
    ，致不得不停車，而達渠等阻止真調會委員離去之目的，此
    舉顯係對於正在執勤之公務車司機以脅迫方式妨害其順利執
    行職務之行為。
  (六)綜上可知，足認被告二人及辯護人上揭所辯均不足採。本案
    事證明確，渠等妨害公務之犯行均堪以認定，應依法論科。
  (七)至被告甲○○辯稱：上述錄影帶並非原版云云，然前述錄影
    帶內容確實係三家電視臺分別至現場拍攝取得，其上揭所辯
    顯不足採。另被告甲○○雖請求傳喚真調會各委員及臺南市
    警察局第四分局分局長到庭，欲證明該真調會委員並無公務
    員身分，亦無執行公務可言云云，然其並未明確陳述欲傳喚
    何位委員到庭，且本件檢察官聲請簡易判決處刑意旨所認被
    告二人妨害公務之對象係指「臺南地檢署公務車司機」及「
    到場執勤員警」，並非真調會委員，被告甲○○對此顯有誤
    認，本院認其聲請傳喚上揭證人到庭之部分，與待證事實並
    無任何關聯性，且關於「到場執勤員警」是否確係合法執行
    職務乙節，本院業已函詢臺南市警察局第四分局，並經該局
    回函如上（詳如前(一)所述），此部分事實已臻明確，無再予
    傳喚該分局分局長到庭之必要，爰均不予調查。被告乙○○
    雖提出雅虎奇摩新聞網路列印資料一份，並聲請傳喚證人陳
    葆漳到庭，欲證明當日係和平理性抗爭云云，然關於案發當
    日現場狀況，業經前述三家電視臺分別以攝影機擷取具新聞
    價值之鏡頭拍攝存檔，並經本院於審理中當庭勘驗三支錄影
    帶明確在卷，依憑前述勘驗結果及卷附自錄影帶內翻拍之照
    片（警卷第二六、二七、二八、三十、三一、三三頁），已
    足認定現場狀況，本院認此部分亦無調查之必要，爰亦不予
    調查，附此敘明。
三、論罪科刑：
  (一)核被告二人所為，均係犯刑法第一百三十五條第一項之妨害
    公務罪。本罪之罰金刑部分，於被告行為後，刑法施行法增
    訂第一條之一，於九十五年六月十四日公布，並於同年七月
    一日施行；該條規定：「中華民國九十四年一月七日刑法修
    正施行後，刑法分則編所定罰金之貨幣單位為新臺幣。九十
    四年一月七日刑法修正時，刑法分則編未修正之條文定有罰
    金者，自九十四年一月七日刑法修正施行後，就其所定數額
    提高為三十倍。但七十二年六月二十六日至九十四年一月七
    日新增或修正之條文，就其所定數額提高為三倍。」考其立
    法理由，係為因應九十四年二月二日修正公布、九十五年七
    月一日施行之刑法施行後，依刑法總則第三十三條第五款規
    定，罰金貨幣單位已改為新臺幣，是以分則編各罪所定罰金
    之貨幣單位，自應配合上開規定修正，為使罰金數額趨於一
    致，避免衍生新舊法比較適用問題，以緩和實務適用法律之
    衝擊，於不變動罰金數額之前提下，而為制定（前揭條文立
    法意旨參照），換言之，刑法施行法第一條之一係在替代罰
    金罰鍰提高標準條例部分條文，與適用罰金罰鍰提高標準條
    例之結果相同，對於被告而言並不發生有利或不利之問題，
    僅係將貨幣單位由銀元改為新臺幣，並非法律變更刑度之條
    文，當無須就新舊法比較適用。
  (二)又刑法第一百三十五條第一項之妨害公務罪所保護者，係在
    保護國家公權力之正當行使，乃國家法益，被告二人各自係
    在前述密切接近之時間、地點內，對於執勤員警及公務車司
    機為妨害公務行為，侵害相同之國家法益，各行為之獨立性
    極為薄弱，依一般社會健全觀念，在時間差距上，難以強行
    分開，在刑法評價上，以視為數個舉動之接續施行，合為包
    括之一行為予以評價，較為合理，故被告二人所犯妨害公務
    罪之前後數個行為，分別均屬接續犯。
  (三)被告二人係分別前往該處抗議，且就渠等妨害公務之犯行，
    卷內亦無證據足認渠等二人互有犯意聯絡及行為分擔，應認
    被告二人係各別違犯，均為單獨正犯。
  (四)原審以本案事證明確，依刑事訴訟法第四百四十九條第一項
    前段、刑法第一百三十五條第一項、第四十一條第一項前段
    ，罰金罰鍰提高標準條例第一條前段、第二條，逕以簡易判
    決就被告二人各處拘役五十日，如易科罰金以銀元三百元折
    算一日，固非無見。惟查：被告二人均係以強暴及脅迫之方
    式妨害公務，原判決認定被告二人僅以強暴方式違犯本案，
    尚有未合。被告二人雖均以並無妨害公務云云為由提起上訴
    ，且均無理由，然原判決既有前揭可議之處，仍屬無可維持
    ，自應由本院管轄之第二審合議庭就被告二人部分予以撤銷
    改判。
  (五)爰審酌被告甲○○曾有違反醫師法、詐欺等前科紀錄，被告
    乙○○曾有妨害公務、竊佔等前科紀錄，素行均非佳，有臺
    灣高等法院被告前案紀錄表二份附卷足參，渠等以強暴及脅
    迫之手段妨害公務員合法執行職務，損及國家公權力之正當
    行使，且犯後均未坦承犯行等一切情狀，分別量處如主文第
    二項所示之刑。
  (六)又本件被告二人於行為時之刑法第四十一條第一項前段規定
    ：「犯最重本刑為五年以下有期徒刑以下之刑之罪，而受六
    個月以下有期徒刑或拘役之宣告，因身體、教育、職業、家
    庭之關係或其他正當事由，執行顯有困難者，得以一元以上
    三元以下折算一日，易科罰金。」其於行為時之易科罰金折
    算標準，修正前罰金罰鍰提高標準條例第二條前段（現已刪
    除）規定，就其原定數額提高為一百倍折算一日，則本件被
    告行為時之易科罰金折算標準，應以銀元三百元折算一日，
    經折算為新臺幣後，應以新臺幣九百元折算為一日。惟九十
    四年二月二日修正公布、九十五年七月一日施行之刑法第四
    十一條第一項前段則規定：「犯最重本刑為五年以下有期徒
    刑以下之刑之罪，而受六個月以下有期徒刑或拘役之宣告者
    ，得以新臺幣一千元、二千元或三千元折算一日，易科罰金
    。」比較修正前後之易科罰金折算標準，以修正前之規定，
    較有利於被告二人，是既無刑法第二條第一項後段之情形，
    自仍應依刑法第二條第一項前段，適用修正施行前刑法第四
    十一條第一項前段規定，分別諭知易科罰金之折算標準。
據上論斷，應依刑事訴訟法第四百五十五條之一第一項、第三項
、第三百六十九條第一項前段、第三百六十四條、第二百九十九
條第一項前段，刑法第二條第一項前段、第一百三十五條第一項
、修正施行前刑法第四十一條第一項前段，刑法施行法第一條之
一第一項、第二項前段，廢止前罰金罰鍰提標準條例第二條，判
決如主文。
本案經檢察官丙○○到庭執行職務。
中　　華　　民　　國　　96　　年　　1 　　月　　9 　　日
　　　　　　　　　刑事第五庭  審判長法　官　沈揚仁
                                    法  官  鄭文祺
                                    法  官  張婷妮
以上正本證明與原本無異。
不得上訴。
　　　　　　　　　　　　　　　　　　書記官  陳姿利
中　　華　　民　　國　　96　　年　　1 　　月　　10　　日
附錄本案論罪科刑法條
中華民國刑法第一百三十五條第一項
對於公務員依法執行職務時，施強暴脅迫者，處三年以下有期徒
刑、拘役或三百元以下罰金。
